臺灣彰化地方法院民事判決 
                                    110年度重訴字第140號
原      告  台灣金聯資產管理股份有限公司



法定代理人  施俊吉  
訴訟代理人  林忠良  
            方一珊  
被      告  陳富昌  
訴訟代理人  王俊文律師
受  告知人  郭龍傳  
訴訟代理人  林漢青律師
上列當事人間代位塗銷抵押權等事件，本院於民國111年1月18日
言詞辯論終結，判決如下：
    主  文
原告之訴駁回。
訴訟費用由原告負擔。
    事實及理由
甲、程序方面：
    按債權人基於民法第242條規定，乃代位行使債務人之權利
    ，自無再以被代位人（即債務人）列為共同被告之餘地（最
    高法院64年度第5次民庭庭推總會會議決定㈠、107年度台上
    字第92號判決意旨參照）。本件原告起訴主張其係以受告知
    訴訟人郭龍傳之債權人身分行使代位權，提起本件訴訟，經
    本院闡明其究係基於郭龍傳債權人身分行使代位權，或依自
    己的確認權，提起訴之聲明第一項確認之訴？原告明確表示
    其係基於郭龍傳債權人身分行使代位權提起訴之聲明第一項
    確認之訴（見本院卷第215頁），則依上開規定，原告未將
    被代位人郭龍傳列為共同被告，自屬適法，先以敘明。
乙、實體方面：
壹、原告主張：
一、原告為郭龍傳之債權人，業已對其取得本院核發之102年度
    司執字第36723號債權憑證。郭龍傳前雖於民國90年2月6日
    以其所有如附表所示不動產（下稱系爭不動產），為被告陳
    富昌設定如附表所示擔保債權總金額新臺幣（下同）800萬
    元之普通抵押權（下稱系爭抵押權）。然系爭抵押權所擔保
    之800萬元債權（下稱系爭800萬元債權）應已清償完畢；縱
    未清償完畢亦已罹於15年時效；且被告於擔保債權罹於時效
    5年內，迄未行使系爭抵押權，則依民法第880條規定，系爭
    抵押權業已消滅。雖陳富昌與郭龍傳一致陳稱係因郭龍傳向
    陳富昌借款800萬元，而設定系爭抵押權，且系爭800萬元債
    權現仍存在並未罹於時效等語，然彼二人屬通謀虛偽意示表
    示，應認系爭抵押債權不存在。因郭龍傳本得請求陳富昌塗
    銷系爭抵押權，卻怠於行使，原告為其債權人，為保全債權
    ，自得以自己名義代位行使。爰依民法第242條前段、第767
    條第1項中段等規定，訴請確認系爭抵押債權不存在，並請
    求被告應將系爭抵押權設定登記予以塗銷等語。
二、並聲明：
㈠、確認被告陳富昌就郭龍傳所有如附表所示不動產，所設定之
    如附表所示抵押權所擔保之債權不存在。
㈡、陳富昌應將如附表所示之抵押權設定登記予以塗銷。
貳、被告則以：　　
一、郭龍傳於82至86年間陸續向被告借款至少750萬元本金，嗣
    於90年間，郭龍傳與被告結算金錢往來，同意加計利息後，
    以借款800萬元結算，並由郭龍傳提供其所有系爭不動產於9
    0年2月6日設定系爭抵押權，及於同日開立800萬元之本票一
    紙予被告供作擔保。之後，因被告向郭龍傳催討還款，郭龍
    傳於96年7月15日清償本金102萬5000元，並將前開800萬元
    本票收回換票，另行開立697萬5000元之本票一紙予被告供
    作擔保；又於105年7月1日清償本金50萬元予被告，並將前
    開697萬5000元本票收回，另行開立647萬5000元之本票一紙
    予被告擔保；且因上開647萬5000元本票已逾3年，郭龍傳再
    於109年6月30日重新開立相同面額之647萬5000元本票予被
    告續供擔保，是系爭800萬元債權確屬真正。又系爭800萬元
    債權，扣除陳富昌上開還款金額後，目前尚餘本金647萬500
    0元，另加計自105年7月1日起至110年12月31日止，以年息6
    %計算之利息共213萬6750元，借款本息總計為861萬1750元
    。則原告主張系爭抵押權所擔保債權不存在，並請求被告塗
    銷系爭抵押權，均無理由等語資為抗辯。
二、答辯聲明：原告之訴駁回。
參、兩造經本院整理及簡化爭點，結果如下（本院依判決格式調
    整文字，本院卷一第156頁）：
一、兩造不爭執事項
㈠、被告陳富昌就郭龍傳所有如附表所示不動產設定如附表所示
    之抵押權。
二、兩造爭執事項：
㈠、原告主張系爭抵押權所擔保之債權不存在，是否有理由？
㈡、原告前項主張如有理由，原告請求被告塗銷系爭抵押權，是
    否有理由？
肆、本院之判斷：
一、按確認法律關係之訴，非原告有即受確認判決之法律上利益
    者，不得提起之，民事訴訟法第247條第1項前段定有明文；
    而所謂即受確認判決之法律上利益，係指法律關係之存否不
    明確，原告主觀上認其在法律上之地位有不安之狀態存在，
    且此種不安之狀態，能以確認判決將之除去者而言。查原告
    為郭龍傳之債權人，其主張系爭抵押債權不存在，被告則否
    認之，可認系爭抵押權擔保之系爭抵押債權存否，足以影響
    系爭抵押權應否塗銷，使原告在私法上之地位有受侵害之危
    險，且此一狀態得以確認判決將之除去，是原告提起本件確
    認訴訟，當認有確認利益。　　
二、原告主張其為郭龍傳之債權人，業已對其取得本院核發之10
    2年度司執字第36723號債權憑證。又郭龍傳前於90年2月6日
    以其所有系爭不動產，為被告設定如附表所示擔保債權總金
    額800萬元之普通抵押權等情，為兩造所不爭執，且有系爭
    不動產登記資料在卷可稽，堪信屬實。
三、原告主張被告與郭龍傳就系爭抵押權之設定及所擔保之系爭
    800萬元債權，屬通謀虛偽意思表示，並無理由：
㈠、按表意人與相對人通謀而為虛偽意思表示者，其意思表示無 
    效，民法第87條第 1項前段定有明文。所謂通謀為虛偽意思
    表示，乃指表意人與相對人互相故意為非真意之表示而言，
    故相對人不僅須知表意人非真意，並須就表意人非真意之表
    示相與為非真意之合意，始為相當（最高法院62年台上字第
    316號判決要旨參照）。又當事人主張有利於己之事實者，
    就其事實有舉證之責任，民事訴訟法第277條前段定有明文
    。是以民事訴訟如係由原告主張權利者，應先由原告負舉證
    之責，若原告先不能舉證，以證實自己主張之事實為真實，
    則被告就其抗辯事實即令不能舉證，或其所舉證據尚有疵累
    ，亦應駁回原告之請求。且按第三人主張表意人與相對人通
    謀而為虛偽意思表示者，該第三人應負舉證之責（最高法院
    48年台上29號判決意旨參照）。　　
㈡、被告主張郭龍傳於82至86年間陸續向被告借款至少750萬元本
    金，嗣於90年間，郭龍傳與被告結算金錢往來，同意加計利
    息後，借款以800萬元結算，並由郭龍傳提供其所有系爭不
    動產於90年2月6日設定系爭抵押權，及於同日開立800萬元
    之本票一紙予被告供作擔保。之後，被告向郭龍傳催討還款
    ，郭龍傳於96年7月15日清償本金102萬5000元，並將前開80
    0萬元本票收回換票，另行開立697萬5000元之本票一紙予被
    告供作擔保；又於105年7月1日清償本金50萬元予被告，並
    將前開697萬5000元本票收回，另行開立647萬5000元之本票
    一紙予被告續供擔保；且因上開647萬5000元本票已逾3年，
    郭龍傳再於109年6月30日重新開立相同面額之647萬5000元
    本票予被告續供擔保，系爭800萬元債權確屬真正等情，核
    與郭龍傳於本院之陳述相符（見郭龍傳答辯狀及本院卷第22
    9頁），且有郭龍傳所開立予被告收執之上開本票4紙（見本
    院卷第139-14頁），及陳富昌名下鹿港信用合作社帳號0000
    000000000號帳戶有陸續轉出總計750萬元金額，進入郭龍傳
    名下合作金庫銀行股份有限公司（下稱合作金庫）帳號0000
    000000000號帳戶，有該二帳戶存摺明細（見本院卷第167-1
    81頁、193-207頁）在卷可稽，堪信被告就其係因出借款項
    予郭龍傳，陳富昌因而設定系爭抵押權予被告乙情，已為相
    當之證明，而堪信為真實。相較而言，原告以依陳富昌上開
    所述，其出借數百萬元款項時，並無抵押權可供擔保，借80
    0萬元跟借800元一樣簡單，且郭龍傳2次清償均清償本金與
    常情不符，及郭龍傳與陳富昌在本案之陳述一致等語，認被
    告與郭龍傳就設定系爭抵押權及系爭800萬元債權，屬通謀
    虛偽意思表示，尚無可採。則原告據此訴請確認系爭抵押權
    所擔保之債權不存在，自屬無據。
四、原告另主張系爭抵押權所擔保之債權，因被告未行使權利，
    已罹於15年時效，被告復未於時效完成後5年內行使系爭抵
    押權，系爭抵押權已消滅等語。被告則否認之，並以前詞置
    辯。經查：
㈠、按以抵押權擔保之債權，其請求權已因時效而消滅，如抵押
    權人，於消滅時效完成後，五年間不實行其抵押權者，其抵
    押權消滅，民法第880條定有明文。次按請求權，因15年間
    不行使而消滅，民法第125條前段亦有明文。惟消滅時效，
    因債務人承認而中斷，此觀民法第129條第1項第2款規定即
    明。
㈡、查系爭抵押權係因郭龍傳積欠陳富昌系爭800萬元借款而設定
    ，已據前述。又被告主張郭龍傳曾於96年7月15日清償本金1
    02萬5000元，並將前開800萬元本票收回換票，另行開立697
    萬5000元之本票一紙予被告供作擔保；又於105年7月1日清
    償本金50萬元予被告，並將前開697萬5000元本票收回，另
    行開立647萬5000元之本票一紙予被告續供擔保；且因上開6
    47萬5000元本票已逾3年，郭龍傳再於109年6月30日重新開
    立相同面額之647萬5000元本票予被告續供擔保等語，除有
    上開本票4紙（見本院卷第139-14頁）在卷可稽外，並為郭
    龍傳所承認，郭龍傳並陳稱其就積欠郭龍傳上開借款之利息
    部分，主張5年時效抗辯，即就尚欠之647萬5000元本金，陳
    富昌僅得請求194萬2500元利息等語（見本院卷第229頁）。
    則依郭龍傳2次清償借款及開立本票以為擔保之經過，自應
    認上開借款債權，業因郭龍傳承認而中斷時效，原告主張系
    爭抵押權所擔保之債務，因被告未行使權利已罹於15年時效
    云云，要無可採。
㈢、被告否認郭龍傳前開所為利息時效抗辯，主張其就上開欠款
    利息，應得請求自105年7月1日起至110年12月31日止，以年
    息6%計算之利息共213萬6750元，加計上開欠款，本息總計
    應為861萬1750元等語。然本件縱依郭龍傳所述，上開欠款
    ，加計5年時效內之利息，郭龍傳亦尚欠陳富昌841萬7500元
    （計算式：647萬5000元＋194萬2500元＝841萬7500元），顯
    已逾系爭抵押權所擔保之系爭800萬元債權。是原告主張系
    爭抵押權所擔保之系爭800萬元債權不存在；縱認存在，因
    所擔保之債權已罹於15年時效，故其得代位郭龍傳請求確認
    系爭抵押權所擔保之債權不存在等語，亦屬無據。
㈣、系爭抵押權所擔保之債權現仍存在，業經本院認定如前。則
    原告另以系爭抵押權所擔保之債權不存在為由，代位郭龍傳
    請求陳富昌應將系爭抵押權設定登記予以塗銷，要屬無據。
三、綜上所述，本件原告主張系爭抵押權所擔保之債權不存在，
    系爭抵押權已消滅云云，均無可採。從而，原告以其為郭龍
    傳之債權人，為保全債權，代位郭龍傳，依民法第242條前
    段、第767條第1項中段等規定，訴請確認系爭抵押權所擔保
    之債權不存在，及被告應將系爭抵押權設定登記予以塗銷，
    均無理由，應予駁回。
肆、本件判決之基礎已臻明確，兩造其餘攻擊防禦方法及舉證，
    經本院審酌後，核與判決結果無影響，爰不另一一論述，併
    此敘明。
伍、訴訟費用負擔之依據：民事訴訟法第78條。　　
中　　華　　民　　國　　111 　年　　2 　　月　　24　　日
                  民事第三庭    法　官　洪堯讚
一、上為正本係照原本作成。
二、如不服本判決，應於判決送達後20日內，向本院提出上訴狀
    （須按他造當事人之人數附繕本），如委任律師提起上訴者
    ，應一併繳納上訴審裁判費。
三、提起上訴，應以上訴狀表明㈠對於第一審判決不服之程度，
    及應如何廢棄或變更之聲明，㈡上訴理由（民事訴訟法第441
    條第1項第3款、第4款），提出於第一審法院。
中　　華　　民　　國　　111 　年　　2 　　月　　24　　日
                                書記官　李盈萩　　　
附表：普通抵押權
編號 設定之不動產 收件年期及字號 登記日期 權利種類 權利人 擔保債權總金額 債務人及債務額比例 設定義務人 備註 1 彰化縣○○鎮○○段000地號土地（權利範圍7280分之5824）及其上同段2559號建號（即門牌號碼同鎮鹿和路2段537巷39號，權利範圍1分之1） （登記所有權人郭龍傳） 90年鹿登資字第11260號  90年2月6日 抵押權 陳富昌 臺幣800萬元 郭龍傳 郭龍傳